---
title: "Untitled"
output: html_document
date: "2026-03-24"
---
lab 4

```{r}
setwd("~/V ciclo statistics/Demografía")
library(readr)
library(car)
base = read.csv("consumo_y_estatura.csv")
head(base)
```


a. Calcule el promedio de calorías

```{r}
base = base %>% 
  filter(!is.na(hatcalor))

promedio = mean(base$hatcalor)
print(c("El promedio del consumo calórico es", round(promedio,2)))
```

b. Estime una regresión lineal simple en que hatcalor esté en función de tallam
```{r}
mod1= lm(hatcalor~tallam, data = base)
```
 
 
*El supuesto más importante para la estandarización es la linealidad*

Este mismo se prueba a continuación 

 

c. Calcule los residuos del modelo lineal
```{r}
res= summary(mod1$res)
res
```

```{r}

qqPlot(mod1$res)

```

d. sume los residuos al promedio de calorías, para crear la prevalencia estandarizada 
```{r}
new_calor=promedio+mod1$res
summary(new_calor)
```

e. Si se define que alto consumo calórico es aquel mayor a 2100 calorías diarias, calcule la proporción con alto consumo calórico con la variable original y con la variable estandarizada. Compare los resultados. A esta proporción es a la que se denomina prevalencia.
```{r}
prevalencia_bruta= round(100*(mean(base$hatcalor>=2100,na.rm=T)),1)
prevalencia_estandarizada= round(100*(mean(new_calor>=2100)),1)

print(paste("La prevalencia no estandarizada es", prevalencia_bruta, 'mientras que la prevalencia estandarizada es', prevalencia_estandarizada))
```


**3.	Se le da varios ejercicios. Cálculelos con modelos de crecimiento.**

a.	Si la población en un cantón es de 25000 el 1 de enero de 2020 y de 24500 el 1 de abril de 2025, estime la población que tendría ese cantón el 1 de julio de 2030 si se utiliza un modelo exponencial.

*Fórmula de crecimiento exponencial:*


$$P_t = P_0 \cdot e^{rt}$$

donde:

+ $P_t$: Población final.

+ $P_0$: Población inicial.

+ $r$: Tasa de crecimiento instantánea.

+ $t$: Tiempo transcurrido (en años).


```{r}
library(lubridate)

# 1. Definir fechas y poblaciones
p0 <- 25000
p_t1 <- 24500

fecha0 <- ymd("2020-01-01")
fecha1 <- ymd("2025-04-01")
fecha_obj <- ymd("2030-07-01") #Fecha de la estimación

# 2. Calcular tiempo transcurrido en años (exacto)
t1 <- as.numeric(difftime(fecha1, fecha0, units = "days")) / 365.25
t_final <- as.numeric(difftime(fecha_obj, fecha0, units = "days")) / 365.25

# 3. Encontrar la tasa 'r'
# r = ln(Pt / P0) / t
r <- log(p_t1 / p0) / t1

# 4. Estimar población final
p_2030 <- p0 * exp(r * t_final)

print(paste("La población estimada al 1 de julio de 2030 es:", round(p_2030, 0)))
```

b.	Si la población en un país es de 3559224 el 15 de mayo de 2011 y de 4010324 el 10 de junio de 2022, estime la población que tendría ese país el 30 de junio de 2030 si se utiliza un modelo geométrico.

$$P_t = P_0 (1 + r)^t$$

donde:

+ $P_0$: Población inicial ($3,559,224$).

+ $P_t$: Población final conocida ($4,010,324$).

+ $r$: Tasa de crecimiento anual.

+ $t$: Tiempo transcurrido en años.

```{r}
# Datos iniciales
p0 <- 3559224
p_t1 <- 4010324

fecha0 <- ymd("2011-05-15")
fecha1 <- ymd("2022-06-10")
fecha_obj <- ymd("2030-06-30")

# Tiempos exactos
t1 <- as.numeric(difftime(fecha1, fecha0, units = "days")) / 365.25
t_final <- as.numeric(difftime(fecha_obj, fecha0, units = "days")) / 365.25

# Hallar r (despejando de Pt = P0 * (1+r)^t)
# r = (Pt / P0)^(1/t) - 1
r <- (p_t1 / p0)^(1/t1) - 1

# Proyectar a 2030
p_2030 <- p0 * (1 + r)^t_final

print(paste("Población estimada al 2030:", round(p_2030, 0)))
```

c.	Si la Tasa Bruta de Mortalidad en un país es de 3.2 por mil el 31 de diciembre de 2010 y de 4.1 or mil el 31 de diciembre de 2020, estime la Tasa Bruta de Mortalidad que tendría ese país el 31 de diciembre de 2030 con un modelo aritmético.


$$y_t = y_0 + (d \cdot t)$$

donde:

+ $y_0$: Tasa inicial ($3.2$).

+ $y_t$: Tasa final conocida ($4.1$).

+ $d$: El incremento anual constante (la "distancia" o pendiente).

+ $t$: Tiempo transcurrido.


```{r}
# Datos
tbm_2010 <- 3.2
tbm_2020 <- 4.1
tiempo_conocido <- 10 # años
tiempo_proyeccion <- 10 # años adicionales (2020 a 2030)

# 1. Hallar la pendiente (d)
d <- (tbm_2020 /tbm_2010) -1

# 2. Proyectar
tbm_2030 <- tbm_2020 + (d * tiempo_proyeccion)

print(paste("La TBM estimada para el 2030 es:", tbm_2030, "por mil"))

```

