---
title: "Untitled"
output: html_document
date: "2026-03-22"
---
```{r}
setwd("~/V ciclo statistics/Demografía")
base = read.csv("muestrapob.csv")
library(dplyr)
library(lubridate)
```

1.	Calcule cuántas defunciones hubo en 2015

```{r}
base_def = base %>% 
  filter(anyodefun == 2015 & murio == 1) %>% 
  summarise(numero_muertes= n()) 

base_def
```

2. calcule la población al 1 de julio de 2015.  Con estos dos datos, calcule la Tasa Bruta de Mortalidad.

```{r}
def_julio <- base %>% 
  filter(anyodefun == 2015 & mesdefun < 7 | is.na(anyodefun)) %>% 
  summarise(muertes_julio = sum(murio == 1))

Poblacion_julio = 13996-41
tbm= base_def$numero_muertes/Poblacion_julio*1000

print(def_julio)
print(paste("La tasa bruta de mortalidad es", round(tbm,3)))


```


3. Con los mismos datos, tome a la población al 1 de enero de 2015, y calcule cuántos años/persona de vida contribuyeron durate ese año.



```{r}
base_enero2015 <- base %>% 
  filter(anyodefun >= 2015  | is.na(anyodefun)) %>% # Se filtran los datos para enero del 2015
    mutate(
    # Se crea la fecha de defunción
    fecha_muerte = make_date(year = anyodefun, month = mesdefun, day = diadefun),
    
    # Fecha de referencia
    inicio_anio = ymd("2015-01-01"),
    
    # Cálculo con ifelse
    tiempo_vivido = ifelse(!is.na(anyodefun) & anyodefun == 2015,
                           as.numeric(fecha_def - inicio + 1) / 365,
                           1)
  )
```


4.Sume esos años/persona vididos, y use ese valor como denominador para calcular nuevamente la Tasa Bruta de Mortalidad.

```{r}
# Cálculo de la Tasa Bruta de Mortalidad (TBM)
total_muertes <- sum(c(base_enero2015$murio == 1 & base_enero2015$anyodefun == 2015), na.rm = TRUE)
total_anos_persona <- sum(base_enero2015$tiempo_vivido, na.rm = TRUE)

tbm_exacta <- (total_muertes / total_anos_persona) * 1000

print(paste("Años-persona totales:", round(total_anos_persona, 2)))
print(paste("TBM Exacta:", round(tbm_exacta, 5)))
```





