


```{r}
# Cargar librerías
library(flextable)
library(magrittr)

# Crear el data frame
datos <- data.frame(
  Sexo = c("Hombre", "Mujer", "Total"),
  Censo_2000 = c(1909614, 1907565, 3817179),
  Nacimientos = c(413603, 394397, 808000),
  Defunciones = c(104828, 78111, 182939),
  Censo_2011 = c(2106063, 2195649, 4301712)
)
```



```{r}
tabla <- flextable(datos) %>%
  # Cambiar nombres de columnas para que se vean bien
  set_header_labels(
    Censo_2000 = "Censo 2000",
    Censo_2011 = "Censo 2011"
  ) %>%
  # Formato de números con separador de miles
  colformat_double(big.mark = " ", digits = 0) %>%
  colformat_int(big.mark = " ") %>%
  # Estética general
  theme_booktabs() %>% 
  autofit() %>%
  # Resaltar la fila de Total
  bold(i = ~ Sexo == "Total", bold = TRUE) %>%
  # Centrar contenido
  align(align = "center", part = "all") %>%
  align(j = 1, align = "left", part = "all")

# Mostrar la tabla
tabla
```

*Notas:* La población para el Censo 2000 se tomó el 8 de junio del 2000, mientras que la del 2011 se tomó al 30 de mayo del 2011.

**Ejercicio**

Cálcule el Saldo Neto Migratorio para los hombres y las mujeres al primero de enero del año 2000 y 2011, utlizando el modelo de crecimiento Geométrico.

*A continuación se le presentan las fórmulas para el modelo de crecimiento Geométrico*

$$N_t = N_{pivote} (1 + r_g)^{t^\prime}$$

$$r_g = \frac{N_F}{N_0}^{1/t}-1$$

Se calcula el $t$ tiempo transcurrido entre el momento inicial y final 

*Se le recuerda la forma manual*

$$t = A_{Final}-A_{Inicial}+(M_{Final}-M_{Inicial})/12+(D_{Final}-D_{Inicial})/365.25$$
*A continuación se le presenta la fórmula automática en r*

```{r}
library(lubridate)
n0 = 1907565
nf= 2195649
f_inicial = ymd("2000/06/28")
f_objetivo = ymd("2011/05/30")
t = as.numeric(difftime(f_objetivo,f_inicial, units = "days")/365.25)
t = round(t,2)

```



```{r}
rg = (nf/n0)^(1/t)-1


f_inicial2 = ymd("2011/01/01")
f_objetivo2 = ymd("2011/05/30")
t_prima2 = round(as.numeric(difftime(f_objetivo2,f_inicial2, units = "days")/365.25),2)
```


**Para el caso de los Hombres**

```{r}
rg = (nf/n0)^(1/t)-1 #cálculo de la tasa
f_inicial1 = ymd("2000/01/01")
f_final1 = ymd("2000/6/28")
t_prima1 = round(as.numeric(difftime(f_inicial1, f_final1, units = "days")/365.25),2) # como en este caso la conocida es la inicial por eso se coloca de primera 
Np_2000 = 1902614
Np_2011 = 2106063
N_enero_2000_h = Np_2000*(1+rg)^t_prima1
N_enero_2000_h
f_inicial2 = ymd("2011/01/01")
f_final2 = ymd("2011/05/30")
t_prima2 = round(as.numeric(difftime(f_inicial2,f_final2, units = "days")/365.25),2)
N_enero_2011_h = Np_2011*(1+rg)^t_prima2
N_enero_2011_h
```
Ya conocemos el prima entonces solo debemos aplicar lo mismo para el caso de las mujeres

*MUjeres*

```{r}
Np_2000 = 1907565
Np_2011 = 2195649
N_enero_2000_m = Np_2000*(1+rg)^t_prima1
N_enero_2000_m
N_enero_2011_m = Np_2011*(1+rg)^t_prima2
N_enero_2011_m
```
Con los resultados podemos calclualr el Saldo neto migratorio para los años 2000 y 2011 con la siguiente fórmula:

$$SNM^{t,t+k} =N^{t+k}- N^{t} - Nac^{t,t+k} + Def^{t,t+k}$$

*Hombres*

```{r}
Nac_h = 413603
Def_h = 104828
SNM_h = N_enero_2011_h-N_enero_2000_h-Nac_h+Def_h
```

*Mujeres*


```{r}
Nac_m = 394397
Def_m = 78111
SNM_m = N_enero_2011_m-N_enero_2000_m-Nac_m+Def_m
```


```{r}
print(c("El Saldo neto migratorio, para los hombres es", as.integer(SNM_h)))
print(c("El Saldo neto migratorio, para las mujeres es", as.integer(SNM_m)))

```

