---
title: 'Laboratorio #7_asfalto'
output: html_document
date: "2025-06-26"
---

# 1. Preparacion

  a. Lectura

```{r}

load("asfalto.Rdata")
str(base)

```
```{r}

levels(base$agreg)

```

```{r}

base2 = subset(base, conc == "alto")

```

  c. Repeticiones por tratamiento

```{r}

table(base2$antiox)

```
  e. Repeticiones por combinacion

```{r}

with(base2, table(antiox, env, agreg))

```
# 2. Variabilidad de la respuesta

  a. Variancia de la respuesta observada dentro de cada antioxidante

```{r}

(v1 = tapply(base2$mod, base2$antiox, var))

```
```{r}

mean(v1)

```
  b. Variancia de la respuesta dentor de cada combinacion

```{r}

(v2 = with(base2 , tapply(mod, list(antiox, env, agreg), var)))

```
```{r}

mean(v2)

```
  c. Visualizacion de la variabilidad

```{r}

boxplot(mod ~ antiox, col = c(2,4),
        xlab = "antioxidante",
        ylab = "modulo",
        data = base2)

```
```{r}

boxplot(mod ~ antiox+agreg+env, 
        col = c(2, 4),
        cex.axis = 0.5,
        las = 2,
        xlab = "Antioxidante - Fuente - Envejecimiento",
        ylab = "Módulo",
        data = base2)


```
# 3. Inclusion de covariable

  a. Corelacion entre respuesta y convariable

```{r}

with(base2, cor(cbind(temp, frec), mod))

```
  b. Correlacion dentro de cada tratamiento

```{r}

library(dplyr)

summarise(group_by(base2, antiox), cor(temp,mod))

```

```{r}

summarise(group_by(base2, antiox), cor(frec,mod))

```

  c. Lineas de regresion por antioxidante

```{r}

library(lattice)
xyplot(mod ~ temp|antiox, type = c("r","p"), data = base2)

```
  e. Variabilidad alrededor de la media por combinacion

```{r}

boxplot(mod ~ antiox, 
        col = c(2,4), 
        xlab = "antioxidante",
        ylab = "modulo"
        data = base2)

```
```{r}

boxplot(mod ~ antiox+agreg+env, 
        col = c(2, 4),
        cex.axis = 0.5,
        las = 2,
        xlab = "Antioxidante - Fuente - Envejecimiento",
        ylab = "Módulo",
        data = base2)

```
```{r}

boxplot(mod ~ antiox+temp2, 
        col = c(2, 4),
        cex.axis = 0.5,
        las = 2,
        xlab = "Antioxidante - Temperatura",
        ylab = "Módulo",
        data = base2)

```
  f. Modelo con la covariable

```{r}

mod1 = lm(mod ~ antiox, data = base2)
mod2 = lm(mod ~ temp+antiox, data = base2)

```
  
  g. Cuadrado medio residual

```{r}

cmr1 = anova(mod1)[2,3]
cmr2 = anova(mod2)[3,3]
c(cmr1,cmr2, mean(v1))
```
# 4. Efecto del antioxidante

```{r}

drop1(mod1 , test = "F")

```
```{r}

drop1(mod2 , test = "F")

```
# 5. Analisis completo

  a. Prueba de interaccion entre factor de diseño y covariables

```{r}

mod3 = lm(mod ~ antiox*env + antiox*agreg + antiox*temp + antiox*frec,
          data = base2)
mod4 = lm(mod ~ antiox*env + antiox*agreg + temp + frec,
          data = base2)
anova(mod4, mod3)

```
  b. Eliminacion de interaccion

```{r}

drop1(mod4, test = "F")

```
```{r}

mod5 = lm(mod ~ antiox+env+agreg+temp+frec+antiox:env,
          data = base2)
drop1(mod5, test = "F")
```
  c. Visualizacion de interaccion entre antioxidante y envejecimeinto

```{r}

library(ggplot2)

ggplot(base, aes(x = env, y = mod, group = antiox)) +
  stat_summary(fun = "mean", geom = "line", aes(linetype = antiox))


```
  d. Modelo resultante

$$\mu_{ijk, X_1, X_2} = \beta_0 + \alpha_i + \delta_j + \tau_k + \beta_1 X_1 + \beta_2 X_2 + (\alpha\delta)_{ij}$$
  e. Niveles de referencia

```{r}

contrasts(base2$antiox)

```
```{r}

contrasts(base2$env)

```

$$\alpha_1 = (\alpha\delta)_{11} = (\alpha\delta)_{12} = (\alpha\delta)_{13} = (\alpha\delta)_{21} = 0$$
$$\mu_{11} - \mu_{21} = (\beta_0 + \alpha_i + \delta_j + \tau_k + \beta_1 X_1 + \beta_2 X_2 + (\alpha\delta)_{11}) - (\beta_0 + \alpha_i + \delta_j + \tau_k + \beta_1 X_1 + \beta_2 X_2 + (\alpha\delta)_{21})$$

$$ = \alpha_1 - \alpha_2 + (\alpha\delta)_{11} - (\alpha\delta)_{21} = -\alpha_2$$
$$\mu_{12} - \mu_{22} = (\beta_0 + \alpha_i + \delta_j + \tau_k + \beta_1 X_1 + \beta_2 X_2 + (\alpha\delta)_{12}) - (\beta_0 + \alpha_i + \delta_j + \tau_k + \beta_1 X_1 + \beta_2 X_2 + (\alpha\delta)_{22})$$

$$ = \alpha_1 - \alpha_2 + (\alpha\delta)_{12} - (\alpha\delta)_{22} = -\alpha_2 - (\alpha\delta)_{22}$$
$$\mu_{13} - \mu_{23} = (\beta_0 + \alpha_i + \delta_j + \tau_k + \beta_1 X_1 + \beta_2 X_2 + (\alpha\delta)_{13}) - (\beta_0 + \alpha_i + \delta_j + \tau_k + \beta_1 X_1 + \beta_2 X_2 + (\alpha\delta)_{23})$$

$$ = \alpha_1 - \alpha_2 + (\alpha\delta)_{13} - (\alpha\delta)_{23} = -\alpha_2 - (\alpha\delta)_{23} $$
  g. Planteamiento de contrastes

```{r}

mod5$coef

```
```{r}

c1 = c(0, -1, 0, 0, 0, 0, 0, 0, 0)
c2 = c(0, -1, 0, 0, 0, 0, 0, -1, 0)
c3 = c(0, -1, 0, 0, 0, 0, 0, 0, -1)

```

  h. Calculo de contastes

```{r}

beta =  mod5$coef
cont = cbind(c1,c2,c3)
L = t(cont) %*% beta
row.names(L) = c("ASC-OR, 4 años", "ASC-OR, 8 años", "ASC-OR, 16 años")
L

```
  i. Prueba de hipotesis relaticas a los constrastes

$$\mu_{11} - \mu_{21}$$
$$\mu_{12} - \mu_{22}$$
$$\mu_{13} - \mu_{23}$$
$$ v1 = (1, -1 , 0, 0, 0, 0)$$
$$ v2 = (0, 0 , 1, -1, 0, 0)$$
$$ v3 = (0, 0 , 0, 0, 1, -1)$$
```{r}

v1 = c(1, -1 , 0, 0, 0, 0)
v2 = c(0, 0 , 1, -1, 0, 0)
v3 = c(0, 0 , 0, 0, 1, -1)

c(v1%*%v2, v1%*%v3, v2%*%v3)

```
```{r}

ee = sqrt(diag(t(cont) %*% vcov(mod5) %*% cont))
t = L/ee
anova(mod5)

```
```{r}

p = pt(t, 351, lower.tail = F)
p

```
  j. Cotas inferiores e interpretacion

```{r}

t = qt(1-0.05, 351)
lim = L[1:2] - t * ee[1:2]
names(lim) = row.names(L)[1:2]
lim

```