---
title: "SUPUESTOS"
output:
  word_document: default
  html_document: default
editor_options: 
  chunk_output_type: console
---

```{r}
library(car)
```

# Homocedasticidad y normalidad

Esta función va a generar datos de un diseño con 2 factores: 
f1 con 3 niveles y f2 con 2 niveles.

Se ingresa r: el número de réplicas por tratamiento de un diseño balanceado. #Puede ser un vector para que sea desbalanceado

Se ingresa v: un vector con 6 varianzas que pueden ser iguales o diferentes #Sin son iguales homocesasticidad, si son diferentes heterocedastic

La función devuelve las pruebas de Bartlett y Levene.
También devuelve una base que contiene la respuesta y los 2 factores.
```{r}
#z=rnorm(n,rep(mu,each=r),sqrt(rep(v,each=r)))
#tapply(z,list(f1,f2),mean)
```


```{r}
fnorm=function(r,v){
  n=6*r
  f1=factor(rep(1:2,each=r,2))
  f2=factor(rep(1:2,each=3*r))
  mu=c(2,8,5,6,2,10)
  y=round(rnorm(n,rep(mu,each=r),rep(sqrt(v),each=r)),1)
  boxplot(y~f1+f2)
  t1=bartlett.test(y~interaction(f1,f2))
  t2=leveneTest(y ~ f1*f2)
  base=data.frame(y,f1,f2)
  return(list(t1,t2,base))
}
```

+ Corra la función con r=5 y v=c(1,5,3,8,2,1). Almacene el resultado en res.

```{r}
r=5
res=fnorm(r=5, v=c(1,5,3,8,2,1))
p1=p2= c()
for (i in 1:1000) {
  res=fnorm(r=30, v=c(rep(2,6))) #r representa la potencia de las pruebas y que tanto alcanze tiene cada una, mientasr mayor sea el r mayor es la potencia 
 p1[i]=res[[1]]$p.value #Probabilidad barlett
p2[i]=res[[2]]$`Pr(>F)`[1] #Probabilidad de levin
}
p1; p2
mean(p1< 0.05) #Barlett
mean(p2< 0.05) #Levin


```

+ Vea que "res" es una lista. Extraiga la base del tercer elemento de la lista "res".

```{r}
base=res[[3]]
```

## Pruebas de homocedasticidad

+ Obtenga las pruebas nuevamente. 

```{r}
with(base,leveneTest(y~f1*f2))
with(base,bartlett.test(y~interaction(f1,f2)))
```

## Mínimos Cuadrados Ponderados (MCP o WLS en inglés)

+ Calcule las varianzas de los 6 tratamientos y conviértalas en vector

```{r}
v=with(base,tapply(y,list(f1,f2),var))
v1=as.vector(v)
#Otra opción con otro orden 
#v1=as.vector(t(v))
```

+ Repita las varianzas según el número de réplicas

```{r}
v2=rep(v1,each=r)
```

+ Obtenga los pesos.

```{r}
w=1/v2
```

+ Pegue las varianzas y los pesos a la base y observe que están bien acomodados

```{r}
cbind(base,v2,w)
```

+ Obtenga las estimaciones usando el modelo simple (con interacción) y con los pesos

```{r}
mod1=lm(y~f1*f2,base)
mod2=lm(y~f1*f2,weights = w,base)
```

+ Obtenga el summary de ambos modelos y compárelos

```{r}
summary(mod1)$coef
anova(mod1)
summary(mod2)$coef
anova(mod2)
```

## Normalidad

+ Haga el gráfico de cuantiles-cuantiles con los residuales del modelo simple. Observe que, a pesar de que los datos son normales, el gráfico indica que no lo son debido a que hay gran heterocedasticidad.

```{r}

qqPlot(mod1$res)
```
 
```{r}
res2= fnorm(r=15, rep(2,6))
base2= res2[[3]]
mod3= lm(y~f1*f2,base2)
qqPlot(mod3$res)
```



+ Haga la prueba de Shapiro y Kolmogorov-Smirnov

```{r}
shapiro.test(mod1$res)
ks.test(mod1$res, "pnorm", mean = 0, sd = sd(mod1$res))
```

H0: La distribución es normal
H1: La distribución no es normal


+ Obtenga datos con un vector de varianzas iguales y haga el gráfico de normalidad. Observe que ahora no hay problema

```{r}
res=fnorm(r=5,v=rep(1,6))
base=res[[3]]
mod1=lm(y~f1*f2,base)
qqPlot(mod1$res)
shapiro.test(mod1$res)
ks.test(mod1$res, "pnorm", mean = 0, sd = sd(mod1$res))
```

## Tranformación logarítmica

Esta función va a generar datos similares a los anteriores pero no son normales. Se ha escogido una distribución exponencial en la cual la varianza depende de la media.

```{r}
fexp=function(r){
  n=6*r
  f1=factor(rep(1:3,each=r,2))
  f2=factor(rep(1:2,each=3*r))
  mu=c(2,8,5,6,2,10)
  y=rexp(n,rate=1/rep(mu,each=r))
  boxplot(y~f1+f2)
  t1=bartlett.test(y~interaction(f1,f2))
  t2=leveneTest(y ~ f1*f2)
  base=data.frame(y,f1,f2)
  return(list(t1,t2,base))
}
```

+ Corra la función con r=5.  Almacene el resultado en res y extraiga la base.

```{r}
res=fexp(r=5)
base=res[[3]]
```

+ Obtenga las estimaciones usando el modelo simple (con interacción). Haga el gráfico de cuantiles y las pruebas.

```{r}
mod1=lm(y~f1*f2,base)
qqPlot(mod1$res)
shapiro.test(mod1$res)
ks.test(mod1$res, "pnorm", mean = 0, sd = sd(mod1$res))
```

+ Repita usando como respuesta el logaritmo de y.

```{r}
y1=log(base$y)
mod2=lm(y1~f1*f2,base)
qqPlot(mod2$res)
shapiro.test(mod2$res)
ks.test(mod2$res, "pnorm", mean = 0, sd = sd(mod2$res))
```

+ Verifique homocedasticidad gráficamente y con las pruebas.

```{r}
boxplot(y1~f1+f2,base)
with(base,bartlett.test(y1~interaction(f1,f2)))
with(base,leveneTest(y1 ~ f1*f2))
```

+ Aumente el número de réplicas a 10 y repita.

```{r}
res=fexp(r=10)
base=res[[3]]
mod3=lm(y~f1*f2,base)
qqPlot(mod3$res)
shapiro.test(mod3$res)
ks.test(mod3$res, "pnorm", mean = 0, sd = sd(mod3$res))
```

```{r}
y1=log(base$y)
mod4=lm(y1~f1*f2,base)
qqPlot(mod4$res)
shapiro.test(mod4$res)
ks.test(mod4$res, "pnorm", mean = 0, sd = sd(mod4$res))
```

```{r}
boxplot(y1~f1+f2,base)
with(base,bartlett.test(y1~interaction(f1,f2)))
with(base,leveneTest(y1 ~ f1*f2))
```

