---
output:
  pdf_document: default
  html_document:
    highlight: tango
    theme: cerulean
editor_options:
  chunk_output_type: inline
---

\section{INTERVALOS DE CONFIANZA PARA LA MEDIA}

En este laboratorio se presenta el procedimiento para el cálculo de intervalos de confianza para la media condicional de la respuesta y también se presenta la construcción de límites para la distribución condicional de los valores individuales de la respuesta.

\begin{center}
\noindent\hrule
\end{center}

\subsection*{Velocidad de nado}

La descripción se encuentra en el Laboratorio No.1.

\subsection*{Ejercicios}

1. Lea el archivo de datos con `load("velo.Rdata")`. Vamos a utilizar dos modelos, 1) uno con los 4 predictores numéricos, 2) uno con solo 3 predictores (eliminaremos edad), 3) uno solo con la edad. Ajuste los tres modelos.

+ Obtenga la estimación de la variancia condicional de la velocidad en cada caso. Usando el comando `anova(mod)` puede obtener información relevante.

```{r}
 setwd("~/UCR/IV Ciclo UCR estadistica/Regresion")
 load("velo.Rdata")
 mod1=lm(veloc~edad+imc+pierna+brazo,data=base)
 mod2=lm(veloc~imc+pierna+brazo,data=base)
 mod3=lm(veloc~edad,data=base)
```

```{r}
 anova(mod1)
```

```{r}
 cmr1=anova(mod1)[5,3]
 cmr2=anova(mod2)[4,3]
 cmr3=anova(mod3)[2,3]
 round(c(cmr1,cmr2,cmr3),2)
```

+ ¿En cuál caso esperaría una mejor estimación de la media condicional y cuál caso una peor estimación? Justifique por qué está sucediendo esto.

**Respuesta profe: El modelo que tiene la mayor variabilidad condicional es el que no tiene laedad ya que el CMRes=0.06. Esto se justifica porque la edad es una variable muy importante y en cada distribución condicional se tienen personas de un mismo imc, pierna y brazo pero con diferentes edades. Estas diferencias de edad se traducen en diferencias de velocidad. Los otros dos modelos se parecen mucho, el que reduce más la variancia condicional es el que tiene las 4 variables, sin embargo, el modelo que tiene sólo la edad tiene una variancia condicional muy parecida, lo cual hace ver que el tener una edad fija y dejar libres las otras variables no afecta tanto la variabilidad condicional.**

2.  Tome un caso de personas con las siguientes características: edad=22 años, sexo=hombre, imc=20$kg/m^2$, pierna=100$cm$, brazo=70$cm$. 

+ Obtenga los valores ajustados usando los tres modelos. Explique lo que representan estos valores.
```{r}
y1=predict(mod1,data.frame(edad=22,imc=20,pierna=100,brazo=70))
 y2=predict(mod2,data.frame(imc=20,pierna=100,brazo=70))
 y3=predict(mod3,data.frame(edad=22))
 
 round(c(y1,y2,y3),2)
```
**Respuesta profe: El primer valor indica que la media de velocidad estimada es 1.33𝑚/𝑠 para personas de 22 años, imc de 20𝑘𝑔/𝑚2, longitud promedio de la piernas de 100𝑐𝑚 y de brazos de 70𝑐𝑚, de ambos sexos. El segundo valor indica que la media de velocidad estimada es 1.29𝑚/𝑠 para personas con imc de 20𝑘𝑔/𝑚2, longitud promedio de la piernas de 100𝑐𝑚 y de brazos de 70𝑐𝑚, de ambos sexos y todas las edades (mayores de 18). El tercer valor indica que la media de velocidad estimada es 1.47𝑚/𝑠 para personas de 22 años de ambos sexos y las otras medidas variando.**

\subsubsection*{Variancia del estimador de la media}

3. Obtenga la variancia del estimador de la media en cada modelo. Recuerde que $\hat{V}(\hat{Y}_h)=X^T_h\hat{V}(\hat{\beta})X_h$ y que $\hat{V}(\hat{\beta})$ se puede obtener con la función `vcov`.  Compare los resultados y vea en cuál caso se tiene la mayor variancia y qué implica eso.

```{r}
 varb1=vcov(mod1)
 varb2=vcov(mod2)
 varb3=vcov(mod3)
 xh1=c(1,22,20,100,70)
 xh2=c(1,20,100,70)
 xh3=c(1,22)
 vy1=t(xh1)%*%varb1%*%xh1
 vy2=t(xh2)%*%varb2%*%xh2
 vy3=t(xh3)%*%varb3%*%xh3
 round(c(vy1,vy2,vy3),3)
```
**Respuesta profe: La mayor variancia es la del modelo que no tiene edad, eso significa que la probabilidad de que el valor estimado esté cerca del verdadero promedio es más baja en ese caso que en los otros.**

+ ¿Se podría afirmar que en el modelo que no tiene edad el valor estimado está más lejos de la verdadera media que en los otros casos?

**Respuesta profe: No necesariamente está más lejos sino que hay más probabilidad de que esté más lejos en ese caso**

\subsubsection*{Intervalos de confianza para la media}

4. Usando cada uno de los tres modelos, construya intervalos de 95% de confianza para la media de velocidad en cada caso.

```{r}
 n=nrow(base)
 p1=length(mod1$coef); p2=length(mod2$coef); p3=length(mod3$coef)
 t1=qt(0.975,n-p1);t2=qt(0.975,n-p2);t3=qt(0.975,n-p3);
 p=c(p1,p2,p3); t=c(t1,t2,t3); y=c(y1,y2,y3)
 ee=sqrt(c(vy1,vy2,vy3))
 ic=cbind(y-t*ee,y+t*ee)
 round(ic,2)
 t3=qt(0.975,n-p3)
```


+ Dé una interpretación de estos intervalos.

**Respuesta profe: Con 95% de confianza se puede esperar que la media de la velocidad de las personas de 22 años, imc de 20𝑘𝑔/𝑚2, longitud promedio de la piernas de 100𝑐𝑚 y de brazos de 70𝑐𝑚, de ambos sexos esté entre 1.22 y 1.45𝑚/𝑠. Las otras se interpretan de forma similar **

\subsubsection*{Distribución de la respuesta}

5. Ahora se quiere tener una idea de la distribución de la velocidad para las personas con las características mencionadas. Entonces se quiere un intervalo que incluya el 95% central de la distribución. Construya estos intervalos para cada caso.
```{r}
 vyind1=cmr1+vy1
 vyind2=cmr2+vy2
 vyind3=cmr3+vy3
 ee=sqrt(c(vyind1,vyind2,vyind3))
 ic=cbind(y-t*ee,y+t*ee)
 round(ic,2)
```

+ Dé una interpretación de estos intervalos.

**Respuesta profe:Se espera que la velocidad del 95% de las personas de 22 años, imc de 20𝑘𝑔/𝑚2, longitud promedio de la piernas de 100𝑐𝑚 y de brazos de 70𝑐𝑚, de ambos sexos esté entre 0.98 y 1.68𝑚/s**

+ Si una persona tiene las características mencionadas (edad=22 años, sexo=hombre, imc=20$kg/m^2$, pierna=100$cm$, brazo=70$cm$), y quiere saber cuál es su velocidad, ¿qué información se le puede dar a partir de estos resultados?

**Respuesta profe: Hay tres resultados posibles, pero el más preciso es el modelo que tiene todas las variables, aunque no considera que él es un hombre, entonces el 95% de las personas de 22 años tienen una velocidad entre 0.98 y 1.68𝑚/s**

6. Obtenga los intervalos de confianza anteriores de forma automática con la función `predict`. Debe agregar \verb|interval="confidence"| para obtener el intervalo de confianza para la velocidad media y `interval="prediction"` para el intervalo de confianza de la velocidad individual.
```{r}
predict(mod1,data.frame(edad=22,imc=20,pierna=100,brazo=70),
 interval="confidence") #Intervalo de confianza de la media 
```


```{r}
predict(mod1,data.frame(edad=22,imc=20,pierna=100,brazo=70),
 interval="prediction") #Intervalo de la distribución
```

7. Para ilustrar el comportamiento de las estimaciones se puede hacer un gráfico con los intervalos de confianza para diferentes valores de un predictor. En este caso sólo se puede usar un predictor y, dado  que la edad es el predictor más importante, se usará el modelo que tiene sólo la edad (modelo 3).

+ Cree una variable ficticia llamada **Edad** que contenga 100 valores de 18 a 51 que es el rango de la edad observada. Para esto use la función `seq` de la siguiente forma: `seq(18,51,length=100)`. Haga una matriz vacía con **100** filas y **5** columnas en la cual se van a almacenar las estimaciones para cada una de estas edades. Haga un ciclo `for` para ir calculando los intervalos de la media y los intervalos individuales, en cada paso acumule los resultados en la línea respectiva de la matriz creada.   

```{r}
Edad=seq(18,51,length=100)
 ic=matrix(nrow=100,ncol=5)
 for(i in 1:100){
 ic[i,1:3]=predict(mod3,data.frame(edad=Edad[i]),interval="confidence")
 ic[i,4:5]=predict(mod3,data.frame(edad=Edad[i]),interval="prediction")[-1]
 }
```


+ Use la función `matplot` para graficar los intervalos de confianza. Use colores para diferenciar los límites de las medias y los límites de los valores individuales. Agregue una  guía con `legend` para reconocer las líneas representadas. 

```{r}
matplot(Edad,ic,type="l",lty=c(1,2,2,2,2),col=c(1,2,2,4,4),ylab="velocidad")
 legend("topright",c("media","límites para la media",
 "límites para individuales"),
 bty="n",lty=c(1,2,2),col=c(1,2,4),cex=0.8)
```

\begin{center}
\noindent\hrule
\end{center}

\subsection*{Recapitulación}

+ ¿Cómo se obtiene directamente la estimación de la variancia condicional de la respuesta?
+ ¿Cómo se explica que en algunos modelos se tenga una variancia condicional mayor que en otros?
+ ¿Cómo se obtiene manualmente la estimación de la variancia de la media para unos ciertos valores de x?
+ ¿Cómo se construye un intervalo de confianza para una media condicional con un conjunto de valores de x dados?
+ ¿Cómo se interpreta un intervalo de confianza para una media condicional?
+ ¿Cómo se obtiene un intervalo para valores individuales de la respuesta para unos ciertos valores de x?
+ ¿Cómo se interpreta un intervalo de confianza para valores individuales?
+ ¿Cómo se obtienen los intervalos de confianza de forma automática?
+ Cómo se construye un gráfico con intervalos de confianza para la media y la respuesta individual?

\begin{center}
\noindent\hrule
\end{center}
